# Operações matemáticas {#math}

As operações matemáticas utilizam símbolos que são padrão em outros softwares estatísticos.

```{r, echo = TRUE, eval = FALSE, message = FALSE, warning = FALSE}
1 + 1 # Soma
2 - 1 # Subtração
2 * 2 # Multiplicação
1 + 2 * 2 ^ 2 # Primeiro eleva ao quadrado, depois multiplica e depois soma
((1 + 2) * 2) ^ 2 # Primeiro soma e depois multiplica depois eleva ao quadrado
sqrt(4) # Raiz quadrada
4^2 # Potência
log(10) # Por default, o logarítimo é de base e (logarítimo natural)
log(100, 10) # Logarítimo de base 10
exp(100) # exponencial

```

Para multiplicação de matrizes utiliza-se `%*%` ao envéz de `*`. Note a diferença no exemplo abaixo. 
	


```{r, message = FALSE, warning = FALSE}
(x <- matrix(1:4, ncol = 2))
(y <- matrix(5:8, ncol = 2))
```


O resultado da multiplicação da matriz `x` e `y` é dado por:

$$
\left( {\begin{array}{*{20}{c}}{1 \cdot 5 + 3 \cdot 6}&{1 \cdot 7 + 3 \cdot 8}\\{2 \cdot 5 + 4 \cdot 6}&{2 \cdot 7 + 4 \cdot 8}\end{array}} \right) = \left( {\begin{array}{*{20}{c}}{23}&{31}\\{34}&{46}\end{array}} \right)
$$

```{r, message = FALSE, warning = FALSE}
x * y # Errado
x %*% y # Certo
```

A função `t()` \indf{t} é utilizada para transposição de matrizes e `solve()` \indf{solve} para inversão de matrizes. Vamos resolver o seguinte sistema de equações retirado do livro de @Rencher2008 utilizando estes operadores.

$$
	\begin{array}{l}{x_1} + 2{x_2} = 4\\{x_1} - {x_2} = 1\\{x_1} + {x_2} = 3\end{array} 
$$


Matricialmente o sistema acima é dado por:

$$
\left[ {\begin{array}{*{20}{c}}\begin{array}{l}1\\1\\1\end{array}&\begin{array}{c}2\\ - 1\\1\end{array}\end{array}} \right]\left[ {\begin{array}{*{20}{c}}{{x_1}}\\{{x_2}}\end{array}} \right] = \left[ {\begin{array}{*{20}{c}}4\\1\\3\end{array}} \right] 
$$

Esse sistema de equações é representado por ${\boldsymbol{AX}} = {\boldsymbol{c}}$ e tem como solução ${\boldsymbol{X = }}{{\boldsymbol{A}}^{{\boldsymbol{ - 1}}}}{\boldsymbol{c}}$:

```{r echo = TRUE, eval = TRUE, message = FALSE, warning = FALSE}

A <- matrix(c(1, 1, 1, 2, -1, 1), nrow = 3, ncol = 2)
A1 <- MASS::ginv(A) # Obtém a inversa generalizada de A
c <- c(4, 1, 3) # Vetor C
X <- A1 %*% c
X
```



Considere um equação linear múltipla cuja variável dependente é **Y** e as variáveis independentes são **X1** e **X2** (dados obtidos em @Kutner2005). O sistema de equações é representado matricialmente por \indt{sistema de equações}

$$
\boldsymbol{X'X\beta = X'Y}
$$

que tem como solução:


$$
\boldsymbol{\hat\beta} = \boldsymbol{X'X}^{- 1}\boldsymbol{X'Y}
$$


```{r echo = TRUE, eval = TRUE, message = FALSE, warning = FALSE}
X0 <- rep(1, each = 10)
X1 <- c(68.5, 45.2, 91.3, 47.8, 46.9, 66.1, 49.5, 52, 48.9, 38.4)
X2 <- c(16.7, 16.8, 18.2, 16.3, 17.3, 18.2, 15.9, 17.2, 16.6, 16)
Y <- c(174.4,  164.4, 244.2, 154.6, 181.6, 207.5, 152.8, 163.2, 145.4, 137.2)
X <- matrix(c(X0, X1, X2), nrow = 10, ncol = 3)
X
B <- (solve(t(X) %*% X)) %*%  t(X) %*% Y
B
```

O modelo ajustado é dado por $\hat Y =  - 234.698704 + 1.074137{X_1} + 20.547108{X_2} + \varepsilon$. Combinando algumas funções vistas até agora, vamos criar um vetor de dados chamado **PRED** com os valores estimados pelo modelo acima. Em adição, um vetor de resíduos (**RESID**) será criado.
```{r echo = TRUE, eval = TRUE, message = FALSE, warning = FALSE}
PRED <- B[1] + B[2] * X1 + B[3] * X2
RESID <- Y - PRED

```

As funções `det()` \indf{det} para calcular o determinante de uma matriz. Já a função `eigen()` \indf{eigen} retorna uma lista com os autovalores e autovetores da matriz. A função `names()` \indf{names} indica o que contém no objeto `av`, e usando `$` é possivel selecionar os autovalores ou os autovetores.

```{r echo = TRUE, eval = TRUE, message = FALSE, warning = FALSE}
mat <- matrix(c(0, 2, 4, 3, 5, 0, 2, 4, 4), nrow = 3)
detXX <- det(mat)
av <- eigen(mat)
```

```{r echo = TRUE, eval = TRUE, message = FALSE, warning = FALSE}
names(av)
```

```{r echo = TRUE, eval = TRUE, message = FALSE, warning = FALSE}
av$values # Extrai os autovalores
```

```{r echo = TRUE, eval = TRUE, message = FALSE, warning = FALSE}
av$vectors # Extrai os autovetores
```

A função `diag()` \indf{diag} extrai a diagonal de uma matriz ou cria uma matriz onde a diagonal são os elementos declarados. Os próximos comandos extraem a diagonal de XX e criam uma matriz identidade, com 5 linhas e 5 colunas.

```{r echo = TRUE, eval = TRUE, message = FALSE, warning = FALSE}
diag(mat)
diag(x = 1, nrow = 4, ncol = 4)
```
