# Loops {#loops}
\indt{loops}
Reescrever um código muitas vezes por necessidade de repetir um determinado procedimento seria bastante trabalhoso, além de precisarmos de mais tempo para isso. Por isso, o R tem algumas funções que fazem essas repetições para nós. Isso é muito comum e pode ser facilmente implementado pela função `for()`\indf{for}, `while()`\indf{while} e `repeat()`\indf{repeat}.
A função `for()` repete o código indicado dentro de `{}` *n* vezes, sendo *n* o comprimento da sequência dentro dos parênteses.


```{r echo = TRUE, eval = TRUE, message = FALSE, warning = FALSE}
j <- 5
for (i in 1:j){
  k <- i * 2
  print(k)
}
```

A função `while()` (que significa enquanto) repete o código dentro de `{}` enquanto alguma condição for verdadeira.

```{r echo = TRUE, eval = TRUE, message = FALSE, warning = FALSE}
i <- 1
while (i <= 5){
  print(i * 2)
  i <- i + 1
}
```

Note que os dois últimos exemplos apresentam o mesmo resultado: o R vai retornar uma sequência `i` sendo `i = 1:5`, onde cada número será o resultado da multiplicação $i \times 2$. No caso `while()`, precisamos mudar o valor de `i` para que a sequência continue até que a condição `(i <= 5)` for verdadeira. Em adição, precisamos declarar a variável (`i = 1`) antes para que o R possa testar a condição expressa dentro dos parênteses. No caso do `for()`, a sequência progride sem precisarmos fazer isso manualmente.

No último exemplo, utilizando `repeat()`, o R repetirá o código dentro de `{}` sem condições. Com isso, precisamos utilizar a combinação das funções `if()` e `break()` para informar ao programa quando o código deve parar de ser repetido.

```{r echo = TRUE, eval = TRUE, message = FALSE, warning = FALSE}
i <- 1
repeat {
  print(i * 2)
  i <- i + 1
  if(i > 5){
    break()
  }
}
```

Os Loops são importantes em estudos que utilizam reamostragens para realizar análises estatísticas. Através de reamostragnes é possível construir intervalos de confiança e testar hipóteses não paramétricas. Como exemplo, vamos demonstrar o teorema central do limite^[O teorema central do limite define que as médias de amostras grandes e aleatórias são aproximadamente normais, independentemente da forma da distribuição da população]. Para isto, criamos uma função (`teor_lim()`) \indf{teor\_lim} que tem 4 argumentos: `n` o tamanho da amostra a ser considerada,  `namostra`, `min`, `max` são os parâmetros da distribuição uniforme (veja `?runif`). Para confecção dos dendrogramas, os pacotes **ggplot2** e `cowplot` serão utilizados. Veja a seção 1.6 para maiores informações sobre a confecção de gráficos com estes pacotes. \indt{ggplot2}

```{r echo = TRUE, eval = TRUE, message = FALSE, warning = FALSE,fig.height = 7, fig.width = 8, fig.cap = "Demonstração do teorema central do limite"}
library(ggplot2)
library(cowplot)
teor_lim <- function(n, namostra, min, max){
  set.seed(100)
  media <- data.frame(matrix(ncol = 1, nrow = n))
  names(media) = "value"
  for(j in 1:n){
    media[j, 1] = mean(runif(namostra, min, max))
  }
  return(media)
}

teorema_limite <- list(
  n20 <- teor_lim(n = 20, namostra = 100, min = 0, max = 10),
  n200 <- teor_lim(n = 200, namostra = 100, min = 0, max = 10),
  n2000 <- teor_lim(n = 2000, namostra = 100, min = 0, max = 10),
  n20000 <- teor_lim(n = 20000, namostra = 100, min = 0, max = 10)
)

p <- lapply(teorema_limite, function(d){
  ggplot(data = d, aes(x = value))+
    geom_histogram(bins = 50,
                   col = "black",
                   size = 0.3,
                   aes(fill = ..count..))+
    theme(legend.position = "none")+
    labs(x = "Média", y = "Contagem")
  
})
plot_grid(plotlist = p,
          labels = names(teorema_limite),
          vjust = 2.5,
          hjust = c(-1.7, -1.5, -1, -1))
```

