
# Manipulação de dados {#manipula}
Após seus dados estarem carregados no ambiente R, eles provavelmente necessitarão de alguma manimulação antes de serem utilizados em uma determinada análise. Esta manipulação pode envolver operações como exclusão de colunas, ordenamento de linhas com base em valores, criação de covariáveis (que serão resultado de operações com uma ou mais variáveis existentes), dentre muitas outras possibilidades. Felizmente, o pacote **dplyr** \indt{dplyr} permite que esta manimulação seja relativamente fácil, lógica (do ponto de vista de digitação de códigos) e rápida, pois ele integra a linguagem `C++` em suas funções.

O pacote **dplyr** é uma *gramática* de manipulação de dados. Nos rerferimos à *gramática* aqui porque ele fornece funções nomeadas como *verbos* simples, relacionados às tarefas mais comuns de manipulação de dados, para ajudá-lo a traduzir seus pensamentos em código. Este será o pacote utilizado para manipulação dos dados no decorrer deste material. De fato, a maioria dos dados em R podem ser manipulados utilizando os seguintes "verbos".

* `filter()` para selecionar linhas com base em seus valores.
* `arrange()` para reordenar as linhas.
* `select()` e `rename()` para selecionar variáveis com base em seus nomes.
* `mutate()` e `transmute()` para adicionar novas variáveis que são funções de variáveis existentes.
* `summarise()` para resumir vários valores para um único valor.
* `sample_n()` e `sample_frac()` para obter amostras aleatórias.

Anteriomente mencionamos que a manipulação dos dados com o pacote **dplyr** é lógica do ponto de vista da implementação do código. Isto só é possivel devido a utilização do operador `%>%` (*forward-pipe operator*), importado do pacote `magrittr`. Basicamente, este operador capta o argumento resultante de uma função à sua esquerda e passa como *input* à função à sua direita. Não é nossso objetivo aqui discutir os benefícios da utilização deste operador, mas uma pequena demonstração (com spoilers das funções do pacote dplyr) será apresentada. Considere as seguintes (e simples) operações. Crie um data frame com 100 linhas com as variáveis *x* e *y* contendo valores aleatórios. Adicione uma terceira variáveis (*z*) que será uma função da multiplicação de *x* e *y*, selecione apenas os valores de *z* menores que 10 e extraia a raiz quadrada destes valores. Finalmente, compute a média e armazene no object `mean_sqrt`.


* Utilizando as funções bases do R (código massivo)
```{r echo = TRUE, eval = TRUE, message = FALSE, warning = FALSE}
set.seed(1)
data <- tibble(x =  runif(100, 0, 10),
              y = runif(100, 0, 10))
data$z <- data$x * data$y
data <- subset(data, z < 10)
data <- data[, 3]
sqr_dat <- sqrt(data$z)
mean_sqrt <- mean(sqr_dat)
mean_sqrt
```

* Utilizando as funções bases do R (código mais limpo)
```{r echo = TRUE, eval = TRUE, message = FALSE, warning = FALSE}
set.seed(1)
data <- tibble(x =  runif(100, 0, 10),
               y = runif(100, 0, 10))
data$z <- data$x * data$y
mean_sqrt <- mean(sqrt(subset(data, z < 10)$z))
mean_sqrt
```

* Utilizando o operdor `%>%` 
```{r echo = TRUE, eval = TRUE, message = FALSE, warning = FALSE}
set.seed(1)
mean_sqrt <- tibble(x =  runif(100, 0, 10),
                    y = runif(100, 0, 10)) %>%
            mutate(z = x * y) %>%
            filter(z < 10) %>%
            pull(z) %>%
            sqrt() %>%
            mean()
mean_sqrt  
```

A utilização do operador `%>%` parece não trazer tantos benefícios neste exemplo, visto que objetivo aqui foi demonstrar como ele permite uma implementação lógica das operações realizadas, captando a saída da função diretamente à esquerda (acima neste caso) e passando para a próxima função. Em operações mais complexas, no entanto, o `%>%` se mostrará muito mais útil.

O pacote [`metan`](https://tiagoolivoto.github.io/metan/) fornece funções úteis para manipulação de dados. Duas principais categorias de funções serão utilizadas neste material:

1. [Utilitários para lidar com linhas e colunas](https://tiagoolivoto.github.io/metan/reference/utils_rows_cols.html)

* `add_cols()`: adiciona uma ou mais colunas a um conjunto de dados existente. Se as colunas `.before` ou `.after` especificadas não existirem, as colunas serão anexadas no final dos dados. Retorna um conjunto de dados com todas as colunas originais em `.data` mais as colunas declaradas em `...`. Em `add_cols()`, as colunas em `.data` estão disponíveis para as expressões. Portanto, é possível adicionar uma coluna com base nos dados existentes.

\indf{add\_cols}

* `add_rows()`: adiciona uma ou mais linhas a um conjunto de dados existente. Se não houver linhas especificadas `.before` ou `.after`, as linhas serão anexadas no final dos dados. Retorna um conjunto de dados com todas as linhas originais em .data mais as linhas declaradas em `...`.

\indf{add\_rows}

* `all_pairs()`: obtém todos os pares possíveis entre os níveis de um fator.

\indf{all\_pairs}
* `colnames_to_lower()`: converte todos os nomes de coluna para minúsculas.

\indf{colnames\_to\_lower}
* `colnames_to_upper()`: converte todos os nomes de coluna para maiúsculas.

\indf{colnames\_to\_upper}
* `colnames_to_title()`: converte todos os nomes de coluna em maiúsculas.

\indf{colnames\_to\_title}
* `column_exists()`: verifica se existe uma coluna em um conjunto de dados. Retorne um valor lógico.

\indf{column\_exists}
* `columns_to_first()`: move as colunas para as primeiras posições em `.data`.

\indf{columns\_to\_first}
* `columns_to_last()`: move as colunas para as últimas posições em `.data`.

\indf{columns\_to\_last}
* `concatenate()`: concatena colunas de um conjunto de dados. Se `drop = TRUE`, as variáveis existentes são descartadas. Se `pull = TRUE`, a variável concatenada é extraída para um vetor. Isso é especialmente útil ao usar concatenar para adicionar colunas a um conjunto de dados com `add_cols()`.

\indf{concatenate}
* `get_levels()`: obtém os níveis de um fator.

\indf{get\_levels}
* `get_level_size()`: obtém o tamanho de cada nível de um fator.

\indf{get\_level\_size}
* `remove_cols()`: remove uma ou mais colunas de um conjunto de dados.

\indf{remove\_cols}
* `remove_rows()`: remove uma ou mais linhas de um conjunto de dados.

\indf{remove\_rows}
* `reorder_cols()`: reordena colunas em um conjunto de dados.

\indf{reorder\_cols}
* `select_cols()`: seleciona uma ou mais colunas de um conjunto de dados.

\indf{select\_cols}
* `select_first_col()`: seleciona a primeira variável, possivelmente com um deslocamento.

\indf{select\_first\_col}
* `select_last_col()`: seleciona a última variável, possivelmente com um deslocamento.

\indf{select\_last\_col}
* `select_numeric_cols()`: selecione todas as colunas numéricas de um conjunto de dados.

\indf{select\_numeric\_cols}
* `select_non_numeric_cols()`: seleciona todas as colunas não numéricas de um conjunto de dados.

\indf{select\_non\_numeric\_cols}
* `select_rows()`: seleciona uma ou mais linhas de um conjunto de dados.

\indf{select\_rows}

2. [Utilitários para lidar com números e strings](https://tiagoolivoto.github.io/metan/reference/utils_num_str.html)

* `all_lower_case()`: converte todas as seqüências não numéricas de um conjunto de dados para minúsculas ("Env" para "env").

\indf{all\_lower\_case}
* `all_upper_case()`: converte todas as seqüências não numéricas de um conjunto de dados para maiúsculas (por exemplo, "Env" para "ENV").

\indf{all\_upper\_case}
* `all_title_case()`: converta todas as seqüências não numéricas de um conjunto de dados em maiúsculas e minúsculas (por exemplo, "ENV" para "Env").

\indf{all\_title\_case}
* `extract_number()`: extrai o(s) número(s) de uma sequência de caracteres.

\indf{extract\_number}
* `extract_string()`: Extrai todas letras de uma sequência de caracteres, ignorando maiúsculas e minúsculas.

\indf{extract\_string}
* `find_text_in_num()`: encontra caracteres de texto em uma sequência numérica e retorna o índice de linha.

\indf{find\_text\_in\_num}
* `has_text_in_num()`: inspeciona as colunas procurando por texto na sequência numérica e retorna um aviso se algum texto for encontrado.

\indf{has\_text\_in\_num}
* `remove_strings()`: remove todas as strings de uma variável.

\indf{remove\_strings}
* `replace_number()`: substitui os números por uma substituição.

\indf{replace\_number}
* `replace_string()`: substitui todas as strings por uma substituição, ignorando a caixa.

\indf{replace\_string}
* `round_cols()`: Arredonda uma coluna selecionada ou um conjunto de dados inteiro para números significativos.

\indf{round\_cols}
* `tidy_strings()`: arruma seqüências de caracteres, colunas não numéricas ou quaisquer colunas selecionadas em um conjunto de dados colocando todas as palavras em maiúsculas, substituindo qualquer espaço, tabulação e caracteres de pontuação por `'_'` e colocando `'_'` entre letras maiúsculas e minúsculas. Suponha que `str = c("Env1", "env 1", "env.1")` (que por definição deve representar um nível único nos ensaios de melhoramento de plantas, por exemplo, ambiente 1) seja submetido a * `tidy_strings(str)`: o resultado será então `c("ENV_1", "ENV_1", "ENV_1")`.

   \indf{tidy\_strings}
   
O conjunto de dados **maize** será utilizado como exemplo para as operações de manipulação de dados. Este arquivo em formato `.xlsx` está hospedado em https://github.com/TiagoOlivoto/e-bookr/tree/master/data e pode ser carregado no ambiente R com a função `import()` do pacote [rio](https://cran.r-project.org/web/packages/rio/index.html).

```{r echo = TRUE, eval = TRUE, message = FALSE, warning = FALSE}
maize <- import("https://github.com/TiagoOlivoto/e-bookr/raw/master/data/data_R.xlsx",
                sheet = "maize", 
                setclass = "tibble")

inspect(maize)
```

## Trabalhando com linhas e colunas
### Selecionar colunas
A função [`select_cols()`](https://tiagoolivoto.github.io/metan/reference/utils_rows_cols.html) pode ser usada para selecionar colunas de um conjunto de dados.\indf{select\_cols}

```{r}
select_cols(data_ge2, ENV, GEN)
```

As colunas numéricas podem ser selecionadas rapidamente usando a função [`select_numeric_cols()`](https://tiagoolivoto.github.io/metan/reference/utils_rows_cols.html). As colunas não numéricas são selecionadas com [`select_non_numeric_cols()`](https://tiagoolivoto.github.io/metan/reference/utils_rows_cols.html).\indf{select\_numeric\_cols}\indf{select\_non\_numeric\_cols}

```{r}
select_numeric_cols(data_ge2)
select_non_numeric_cols(data_ge2)
```


Podemos selecionar a primeira ou a última coluna rapidamente com `select_first_col()` e `select_last_col()`, respectivamente.\indf{select\_first\_cols}\indf{select\_last\_cols}

```{r}
select_first_col(data_ge2)
select_last_col(data_ge2)
```

*Select helpers* podem ser usados para selecionar variáveis que correspondem a uma expressão. Isso significa que podemos usar uma função para selecionar variáveis em vez de digitar seus próprios nomes. O `metan` reexporta os [tidy select helpers](https://tidyselect.r-lib.org/reference/select_helpers.html) e implementa os próprios *select helpers* com base em operações com prefixos e sufixos ([`different_var()`]( https://tiagoolivoto.github.io/metan/reference/Select_helper.html), [`intersect_var()`](https://tiagoolivoto.github.io/metan/reference/Select_helper.html) e [`union_var()`](https://tiagoolivoto.github.io/metan/reference/Select_helper.html)), tamanho dos nomes das variáveis ([`width_of()`](https://tiagoolivoto.github.io/metan/ reference / Select_helper.html), [`width_gength_than()`](https://tiagoolivoto.github.io/metan/reference/Select_helper.html) e [`width_less_than()`](https: //tiagoolivoto.github .io / metan / reference / Select_helper.html)) e no tipo de letra ([`lower_case_only()`](https://tiagoolivoto.github.io/metan/reference/Select_helper.html), [`upper_case_only()`](https://tiagoolivoto.github.io/metan/reference/Select_helper.html) e [`title_case_only()`](https: //tiagoolivoto.github .io / metan / reference / Select_helper.html)).




* **Selecionando variáveis que começam com um prefixo.**

Se quisermos selecionar as variáveis que começam com "N", podemos usar:

```{r}
select_cols(data_ge2, starts_with("C"))
```

mas se quisermos selecionar aqueles que não começam com "C", basta adicionar "-" logo antes de [`starts_with()`](https://tidyselect.r-lib.org/reference/select_helpers.html)\indf{start\_with}

```{r}
select_cols(data_ge2, -starts_with("C"))
```


* **Selecionando variáveis que terminam com um sufixo.**

Da mesma forma, se quisermos selecionar as variáveis que terminam com "D", podemos usar:\indf{ends\_with}
```{r}
select_cols(data_ge2, ends_with("D"))
```

* **Selecionando variáveis que começam com um prefixo *E* terminam com um sufixo.**

Agora, se quisermos selecionar variáveis que começam com "C" e terminam com "D", ou seja, a interseção entre a letra inicial "C" e a letra final "D", podemos:\indf{intersect\_var}
```{r}
select_cols(data_ge2, intersect_var("C", "D"))
```

* **Selecionando variáveis que começam com um prefixo *OU* terminam com um sufixo.**

Também podemos obter a união entre a letra inicial "C" e a letra final "D", ou seja, variáveis que começam com "C" ou terminam com "D".\indf{union\_var}

```{r}
select_cols(data_ge2, union_var("C", "D"))
```

* ** Selecionando variáveis que começam com um prefixo *E NÃO* terminam com um sufixo.**

Também podemos obter a diferença entre a letra inicial "C" e a letra final "D", ou seja, variáveis que começam com "C" e não terminam com "D".\indf{difference\_var}

```{r}
select_cols(data_ge2, difference_var("C", "D"))
```

* **Selecionando variáveis que contêm uma string literal.**

Se as variáveis no conjunto de dados tiverem um padrão com diferenças entre um grupo de variáveis, podemos usar o código a seguir para selecionar variáveis com um padrão. Primeiro, iremos alterar os nomes das variáveis `PH`, `EH`, `EP` e `EL` incluindo `_PLANT` para indicar que são variáveis relacionadas à planta. Em seguida, selecionaremos essas variáveis com a função [ `contains()`](https://tidyselect.r-lib.org/reference/select_helpers.html).\indf{contains}

```{r}
data_vars <- data_ge2%>%
  rename(PH_PLANT = PH,
         EH_PLANT = EH,
         EP_PLANT = EP,
         EL_PLANT = EL)
names(data_vars)

select_cols(data_vars, contains("PLANT"))

```

* **Selecionando variáveis que correspondem a uma expressão regular.**

Seleções mais sofisticadas podem ser feitas usando [`matches()`](https://tidyselect.r-lib.org/reference/select_helpers.html). Supondo que gostaríamos de selecionar as variáveis que começam com "E" tem a segunda letra entre "A" e "L" e terminam com "T", usaríamos algo como:\indf{matches}

```{r}
select_cols(data_vars, matches("^ E [A-L]. * T $"))
```



* **Selecionando a última ou a primeira variável, possivelmente com um deslocamento.**

Podemos selecionar a *n*-ésima primeira ou a última coluna com [`select_last_col()`](https://tiagoolivoto.github.io/metan/reference/utils_rows_cols.html) ou [`select_first_col()`](https : //tiagoolivoto.github.io/metan/reference/utils_rows_cols.html).\indf{select\_first\_col}\indf{select\_last\_col}

```{r}
select_first_col(data_vars)
select_last_col(data_vars)

```


* **Selecione variáveis com um comprimento de nome específico (quatro letras)**

\indf{width\_of}

```{r}
select_cols(data_vars, width_of(4))
```

* **Selecione variáveis com largura menor que *n**.

\indf{width\_less\_than}

```{r}
select_cols(data_vars, width_less_than(3))
```



* **Selecione variáveis com largura maior que * n ***.

\indf{width\_greater\_than}
```{r}
select_cols(data_vars, width_greater_than(3))
```


* **Selecione variáveis por tipo de letra**

Vamos criar um conjunto de dados com nomes de colunas *bagunçados*.

```{r}
df <- head(data_ge, 3)
colnames(df) <- c ("Env", "gen", "Rep", "GY", "hm")
select_cols(df, lower_case_only())
select_cols(df, upper_case_only())
select_cols(df, title_case_only())
```
\indf{lower\_case\_only}
\indf{upper\_case\_only}
\indf{title\_case\_only}

### Remover linhas ou colunas


Podemos usar [`remove_cols()`](https://tiagoolivoto.github.io/metan/reference/utils_rows_cols.html) e [`remove_rows()`](https://tiagoolivoto.github.io/metan/ reference / utils_rows_cols.html) para remover colunas e linhas, respectivamente.\indf{remove\_cols}\indf{remove\_rows}
```{r}
remove_cols(data_ge2, ENV, GEN)
remove_rows(data_ge2, 1: 2, 5: 8)
```



As funções [`remove_rows_na()`](https://tiagoolivoto.github.io/metan/reference/utils_rows_cols.html) e [`remove_rows_na()`](https://tiagoolivoto.github.io/metan/reference /utils_rows_cols.html) são usados para remover linhas e colunas com valores `NA`, respectivamente. \indf{remove\_rows\_na}\indf{remove\_cols\_na}

```{r}
data_with_na <- maize
data_with_na[c (1, 5, 10), c (3:5, 9:10)] <- NA
remove_cols_na(data_with_na)
remove_rows_na(data_with_na)
```





### Ordenar linhas

A função `arrange()` \indf{arrange} é utilizada para ordenar as linhas de um tibble (ou data.frames) com base em uma expressão envolvendo suas variáveis. Considerando as funções que vimos até aqui, vamos computar a média para a MGRA, criar uma nova variável chamada **Rank**, qual corresponde ao ranqueamento dos híbridos para a variável em questão e ordenar a variável Rank em ordem crescente, onde o híbrido com  a maior média ficará na primeira linha.


```{r echo = TRUE, eval = TRUE, message = FALSE, warning = FALSE}
maize %>%
  group_by(HIB) %>%
  summarise(MGRA_mean = mean(MGRA)) %>%
  mutate(Rank = rank(MGRA_mean)) %>%
  arrange(-Rank)
  
```

\indt{Exercícios}

```{block2, type = "tarefa"}
**Exercício 3**
  
- Considerando o exemplo anterior, ordene a variável **Rank** em ordem decrescente.

```
[Resposta](#exerc3)


Ao combinar a função `group_by()`\indf{group\_by} com `arrange()`\indf{arrange} é possível realizar o ordenamento para cada nível de um determinado fator. No exemplo abaixo, a variável `APLA` é ordenada de maneira crescente para cada híbrido.

```{r echo = TRUE, eval = TRUE, message = FALSE, warning = FALSE}

maize %>%
  group_by(HIB) %>%
  arrange(APLA, .by_group = TRUE)
  
```




### Selecionar top n linhas baseado em valor

A função `top_n()`\indf{top\_n} é usada para selecionar linhas superiores ou inferiores em cada grupo.

```{r echo = TRUE, eval = TRUE, message = FALSE, warning = FALSE}
# seleciona as duas linhas com o maior valor de MGRA
top_n(maize, 2, MGRA)

# seleciona as duas linhas com o menor valor de MGRA
top_n(maize, 2, -MGRA)

# Maior produtividade em cada ambiente
maize %>%
  group_by(AMB) %>%
  top_n(1, MGRA)
  
```





### Adicionar novas variáveis

A função `mutate()` \indf{mutate} é utilizada quando se deseja adicionar novas variáveis no conjunto de dados. Estas variáveis são funções de variáveis existentes. Como exemplo, vamos criar uma nova variável chamada `PRE_2` no conjunto de dados `maize`, qual será a razão entre AIES e APLA. Note que a função adiciona a nova variável após a última variável origina e mantém todas as demais. Digamos que queríamos adicionar a nova variável criada após a variável REP, a seguinte abordagem com o pacote `dplyr` deve ser usada.

```{r echo = TRUE, eval = TRUE, message = FALSE, warning = FALSE}

maize %>% 
  mutate(PRE_2 = AIES/APLA) %>%
  select(AMB, HIB, REP, PRE_2, everything())

```

Com a função `add_cols()`,\indf{add\_cols} o mesmo resultado pode ser obtido com:
```{r echo = TRUE, eval = TRUE, message = FALSE, warning = FALSE}

add_cols(maize,
         PRE_2 = AIES/APLA,
         .after = "REP")

```

\indt{Exercícios}
```{block2, type = "tarefa"}
**Exercício 2**
  
- Crie uma variável chamada MGRA_kg qual será o resultado em quilogramas da massa de grãos.

- Selecione somente as colunas HIB, AMB, REP e MGRA_Kg.

- Selecione somente as cinco linhas com maior valor de MGRA_Kg.


```
[Resposta](#exerc2)


### Concatenar colunas

A função `concatenate()`\indf{concatenate} pode ser usada para concatenar várias colunas de um conjunto de dados. `concatenate()` retorna um quadro de dados com todas as colunas originais em `.data` mais a variável concatenada, após a última coluna. Para escolher a posição da nova variável, use o argumento `.after` ou` .before`, como a seguir.

```{r}
concatenate(data_ge, ENV, GEN, REP, .after = "REP")

```
\indf{concatenate}
Para eliminar as variáveis existentes e manter apenas a coluna concatenada, use o argumento `drop = TRUE`. Para usar [`concatenate()`](https://tiagoolivoto.github.io/metan/reference/utils_rows_cols.html) dentro de uma determinada função como [`add_cols()`](https://tiagoolivoto.github.io/metan/reference/utils_rows_cols.html) use o argumento `pull = TRUE` para extrair os resultados para um vetor.\indf{concatenate}

```{r}
concatenate(data_ge, ENV, GEN, REP, drop = TRUE)
concatenate(data_ge, ENV, GEN, REP, pull = TRUE)
```




### Formatar nomes de coluna
As funções [`colnames_to_lower()`](https://tiagoolivoto.github.io/metan/reference/utils_rows_cols.html), [`colnames_to_upper()`](https://tiagoolivoto.github.io/metan/reference /utils_rows_cols.html) e [`colnames_to_title()`](https://tiagoolivoto.github.io/metan/reference/utils_rows_cols.html) podem ser usados para converter nomes de colunas em maiúsculas, minúsculas ou em formato de título, respectivamente .\indf{colnames\_to\_lower} \indf{colnames\_to\_upper} \indf{colnames\_to\_title} 

```{r}
colnames_to_lower(data_ge)
colnames_to_upper(data_ge)
colnames_to_title(data_ge)
```


### Reordenando colunas
A função [`reorder_cols()`](https://tiagoolivoto.github.io/metan/reference/utils_rows_cols.html) pode ser usada para reordenar as colunas de um quadro de dados.\indf{reorder\_cols}
```{r}
reorder_cols (data_vars, contains("PLANT"), .before = "ENV")
reorder_cols (data_vars, ENV, GEN, .after = "ED")
```

É possível colocar as colunas no primeiro e no último lugar rapidamente com [`columns_to_first()`](https://tiagoolivoto.github.io/metan/reference/utils_rows_cols.html) e [`columns_to_last()`](https: //tiagoolivoto.github.io/metan/reference/utils_rows_cols.html), respectivamente.\indf{columns\_to\_first}\indf{columns\_to\_last}

```{r}
column_to_first(data_ge2, NKE, NR)

```


### Obtendo níveis de fatores
Para obter os níveis e o tamanho dos níveis de um fator, as funções [`get_levels()`](https://tiagoolivoto.github.io/metan/reference/utils_rows_cols.html) e [`get_level_size()`](https://tiagoolivoto.github.io/metan/reference/utils_rows_cols.html) pode ser usado.
\indf{get\_levels}\indf{get\_levels\_size}
```{r}
get_levels(data_ge, ENV)
get_level_size(data_ge, ENV)
```


Utilizando a função `case_when()` \indf{case\_when} é possível criar uma variável baseado em um argumento `if()`\indf{if} vetorizado. `case_when()` é particularmente útil dentro da função `mutate()`\indf{mutate} quando você quer criar uma nova variável que depende de uma combinação complexa de variáveis existentes. No exemplo abaixo, uma nova variável será criada, dependendo dos valores de APLA, AIES ou CESP

```{r echo = TRUE, eval = TRUE, message = FALSE, warning = FALSE}

maize %>% 
  mutate(
    CASE = case_when(
      MGRA > 280 | APLA < 1.3 | NGRA > 820 ~  "Selecionar",
      APLA > 2.3 ~ "Alto",
      MGRA < 130 ~ "Pouco produtivo",
      TRUE ~ "Outro"
      )
    )

```



### Selecionar linhas com base em seus valores

Utilizando a função `filter()` \indf{filter} é possivel filtrar as linhas de um conjunto de dados com base no valor de suas variáveis. No primeiro exemplo, selecionaremos as linhas onde o valor da variável MGRA é maior que 280.

```{r echo = TRUE, eval = TRUE, message = FALSE, warning = FALSE}
maize %>% 
  filter(MGRA > 280)
```


No segundo exemplo, selecionaremos apenas as linhas onde a MGRA é maior que 220 **OU** a APLA é menor que 1.3 **OU** o NGRA é maior que 820.

```{r echo = TRUE, eval = TRUE, message = FALSE, warning = FALSE}
maize %>% 
  filter(MGRA > 280 | APLA < 1.3 | NGRA > 820)
```

No último exemplo, selecionaremos apenas as linhas onde MGRA é maior que é maior que 220 **E** a APLA é menor que 2.

```{r echo = TRUE, eval = TRUE, message = FALSE, warning = FALSE}
maize %>% 
  filter(MGRA > 220 & APLA < 2)
```

Isto é aproximadamente equivalente ao seguinte código R base.

```{r echo = TRUE, eval = FALSE, message = FALSE, warning = FALSE}
maize[maize$MGRA > 220 & maize$APLA < 2, ]
```






## Trabalhando com números e seqüências de caracteres
### Arredondando 
A função [`round_cols()`](https://tiagoolivoto.github.io/metan/reference/utils_num_str.html) arredonda uma coluna selecionada ou um quadro de dados inteiro para o número especificado de casas decimais (padrão 0). Se nenhuma variável for informada, todas as variáveis numéricas serão arredondadas.\indf{round\_cols}

```{r}
head (data_ge2)
round_cols(data_ge2)
```


Como alternativa, selecione variáveis para arredondar.
```{r}
round_cols (data_ge2, PH, EP, digits = 1)
```

### Extraindo e substituindo números

As funções [`extract_number()`](https://tiagoolivoto.github.io/metan/reference/utils_num_str.html) e [`replace_number()`](https://tiagoolivoto.github.io/metan/ reference / utils_num_str.html) pode ser usado para extrair ou substituir números. Como exemplo, extrairemos o número de cada genótipo em `data_g`. Por padrão, os números extraídos são colocados como uma nova variável chamada `new_var` após a última coluna dos dados.\indf{extract\_number}\indf{replace\_number}

```{r}
extract_number(data_ge, GEN, .after = "GEN")
```

Se o argumento `drop` estiver definido como `TRUE`, apenas a nova variável será mantida e todas as outras serão descartadas.

```{r}
extract_number(data_ge, GEN, drop = TRUE)
```

Para extrair os resultados em um vetor, use o argumento `pull = TRUE`. Isso é particularmente útil quando `extract_ *` ou `replace_ *` são usados em uma função como [`add_cols()`](https://tiagoolivoto.github.io/metan/reference/utils_rows_cols.html).


```{r}
extract_number(data_ge, GEN, pull = TRUE)
```
\indf{extract\_number}

Para substituir números de uma determinada coluna por uma substituição especificada, use [`replace_number()`](https://tiagoolivoto.github.io/metan/reference/utils_num_str.html). Por padrão, os números são substituídos por "". O argumento `drop` e` pull` também podem ser usados, como mostrado acima.\indf{replace\_number}

```{r}
replace_number(data_ge, GEN)
replace_number(data_ge,
               var = REP,
               pattern = "1",
               replacement = "Rep_1",
               new_var = R_ONE,
               .after = "REP")
```

### Extraindo, substituindo e removendo strings
As funções [`extract_string()`](https://tiagoolivoto.github.io/metan/reference/utils_num_str.html) e [`replace_string()`](https://tiagoolivoto.github.io/metan/ reference / utils_num_str.html) são usados no mesmo contexto de [`extract_number()`](https://tiagoolivoto.github.io/metan/reference/utils_num_str.html) e [`replace_number()`](https : //tiagoolivoto.github.io/metan/reference/utils_num_str.html), mas para lidar com seqüências de caracteres.

```{r}
extract_string(data_ge, GEN, .after = "GEN")
```
\indf{extract\_string}

Para substituir strings, podemos usar a função [`replace_strings()`](https://tiagoolivoto.github.io/metan/reference/utils_num_str.html).
```{r}
replace_string(data_ge,
               var = GEN,
               new_var = GENOTYPE,
               replacement = "GENOTYPE_",
               .after = "GEN")
```

Para remover todas as seqüências de caracteres de um quadro de dados, use [`remove_strings()`](https://tiagoolivoto.github.io/metan/reference/utils_num_str.html).
```{r}
remove_strings(data_ge)
```
\indf{remove\_strings}



### Formatando strings
A função [`tidy_strings()`](https://tiagoolivoto.github.io/metan/reference/utils_num_str.html) organiza cadeias de caracteres, colunas não numéricas ou quaisquer colunas selecionadas em um quadro de dados, colocando todas as palavras em maiúsculas, substituindo qualquer espaço, tabulação e caracteres de pontuação por `_` e colocando `_` entre letras maiúsculas e minúsculas. Considere as seguintes cadeias de caracteres: `messy_env` por definição deve representar um nível único do ambiente de fator (ambiente 1). `messy_gen` mostra seis genótipos, e` messy_int` representa a interação desses genótipos com o ambiente 1.\indf{tidy\_strings}

```{r}
messy_env <- c("ENV 1", "Env 1", "Env1", "env1", "Env.1", "Env_1")
messy_gen <- c("GEN1", "gen 2", "Gen.3", "gen-4", "Gen_5", "GEN_6")
messy_int <- c("Env1Gen1", "Env1_Gen2", "env1 gen3", "Env1 Gen4", "ENV_1GEN5", "ENV1GEN6")

```

Esses vetores de caracteres são visualmente confusos. Vamos arrumá-los.
```{r}
tidy_strings(messy_env)
tidy_strings(messy_gen)
tidy_strings(messy_int)
```


O `tidy_strings()` também funciona para arrumar um quadro de dados inteiro ou colunas específicas. Vamos criar um quadro de dados 'bagunçado' no contexto de testes de melhoramento de plantas.\indf{tidy\_strings}

```{r}
library(tibble)
df <- tibble(Env = messy_env,
             gen = messy_gen,
             Env_GEN = interaction(Env, gen),
             y = rnorm (6, 300, 10))
df
tidy_strings(df)
tidy_strings(df, gen)
```


## Selecionar linhas por sua posição

A função `slice()`\indf{slice} é usada para selecionar linhas por sua posição ordinal no tibble. Os tibbles agrupados usam a posição ordinal dentro do grupo.

```{r echo = TRUE, eval = TRUE, message = FALSE, warning = FALSE}
# seleciona as três primeiras linhas
slice(maize, 1:3)
# Seleciona as 3 últimas linhas
slice(maize, 778:n())
# seleciona as duas primeiras linhas de cada ambiente
maize %>%
  group_by(AMB) %>%
  slice(1:2)
  
```




## Combinando os verbos para manipulação

Esta sessão tem o objetivo de demonstrar como os *verbos* **dplyr** em conjunto com as funções `spread()` do pacote [tidyr](https://tidyr.tidyverse.org/) ^[https://tidyr.tidyverse.org/] e `column_to_rownames()` \indf{column\_to\_rownames} do pacote [tibble](https://www.tidyverse.org/packages/)^[https://www.tidyverse.org/packages/] podem ser combinados para construir uma matriz dupla entrada onde as linhas correspondem aos genótipos e as colunas correspondem aos ambientes. Esta matriz será preenchida com o valor médio da MGRA considerando apenas as duas primeiras repetições de cada híbrido em cada ambiente.
\indf{filter}
\indf{group\_by}
\indf{summarise}
\indf{spread}
```{r echo = TRUE, eval = TRUE, message = FALSE, warning = FALSE}
maize %>%
  filter(REP %in% c("I", "II")) %>%
  group_by(AMB, HIB) %>%
  summarise(MGRA_me = mean(MGRA)) %>%
  spread(AMB, MGRA_me) %>%
  column_to_rownames("HIB")

```


## Trabalhando com duas tabelas ao mesmo tempo
### Junções com mutação de dados

É raro que uma análise de dados envolva apenas uma única tabela de dados. Na prática, diversas tabela podem existir e ferramentas flexíveis para combiná-las são necessárias. No **dplyr**, existem três famílias de **verbos** que permitem trabalhar com duas tabelas ao mesmo tempo, permitindo: (i) juntar tabelas, (ii) Filtrar registros e (iii) realizar operações.

Os seguintes códigos criam três novos conjuntos de dados. **maize2** contém dados de duas repetições para os híbridos H1:H5 nos ambientes H1 e H2. **mean_h** e **mean_a** contém as médias para os híbridos e ambientes, respectivamente. \indf{ungroup}

```{r echo = TRUE, eval = TRUE, message = FALSE, warning = FALSE}
maize2 <- 
  maize %>%
  filter(HIB %in% c("H1", "H2", "H3","H4","H5")) %>%
  filter(AMB %in% c("A1", "A2")) %>%
  group_by(AMB, HIB) %>%
  summarise_if(is.numeric, mean)%>%
  ungroup()

mean_h <- maize2 %>%
  group_by(HIB) %>%
  summarise_if(is.numeric, .funs = c(m =mean))%>%
  select(HIB, contains("A"))%>%
  ungroup()

mean_a <- maize2 %>%
  group_by(AMB) %>%
  summarise_if(is.numeric, .funs = c(m =mean))%>%
  select(AMB, contains("ES"))%>%
  ungroup()


```

* Juntando a coluna **MGRA_m** da tabela **mean_h** na tabela **maize2** considerando as variáveis com mesmo nome nas duas tabelas (neste caso, HIB)

\indf{left\_join}
```{r echo = TRUE, eval = TRUE, message = FALSE, warning = FALSE}
left_join(maize2, mean_h %>%
            select(HIB, MGRA_m))
```

* Juntando as colunas da tabela **mean_g** na tabela **maize2**

\indf{full\_join}

```{r echo = TRUE, eval = TRUE, message = FALSE, warning = FALSE}
full_join(maize2, mean_a)
```

### Junções com filtragem de dados

* Filtrando as linhas da tabela **maize** com base nas variáveis que combinam na tabela **mean_h** (neste caso, a coluna HIB) \indf{semi\_join}

```{r echo = TRUE, eval = TRUE, message = FALSE, warning = FALSE}
semi_join(maize, mean_h)
```


* Filtrando as linhas da tabela **maize** com base nas variáveis que **NÃO** combinam na tabela **mean_h** (neste caso, a coluna HIB) \indf{anti\_join}

```{r echo = TRUE, eval = TRUE, message = FALSE, warning = FALSE}
anti_join(maize, mean_h)
```

### Operações com conjuntos

Nesta seção será demonstrado como é possivel utilizar operações de cojuntos como interseção e união. É esperado que as entradas x e y tenham as mesmas variáveis. Para isto, vamos criar dois novos conjuntos de dados chamados **data_1_to_5** e **data_3_to_10**, quais contém, respectivamente as cinco primeiras linhas 
e as linhas 3 a 10 de **maize**. Note que a função `slice()` \indf{slice} é utilizada para selecionar as linhas com base em sua posição.

```{r echo = TRUE, eval = TRUE, message = FALSE, warning = FALSE}
data_1_to_5 = maize %>%
  slice(1:5)
data_3_to_10 = maize %>%
  slice(3:10)
```

#### Interseção de conjuntos

A função `intersect()`\indf{intersect} (interseção de conjunto) retorna somente as linhas presentes nos dois conjuntos, neste caso, as linhas  3, 4 and 5 do conjunto **maize**

```{r echo = TRUE, eval = TRUE, message = FALSE, warning = FALSE}
intersect(data_1_to_5, data_3_to_10)
```

#### União de conjuntos

A função `union()`\indf{union} (união de conjunto) junta os dois conjuntos sem que haja duplicação de registros.

```{r echo = TRUE, eval = TRUE, message = FALSE, warning = FALSE}
union(data_1_to_5, data_3_to_10)
```


#### Diferença de conjuntos

A função `setdiff()` \indf{setdiff} (diferença de conjunto, ou complementar) cria uma tabela somente com os registros em **data_1_to_5** que não estão em **data_3_to_10**.

```{r echo = TRUE, eval = TRUE, message = FALSE, warning = FALSE}
setdiff(data_1_to_5, data_3_to_10)
```


