# (APPENDIX) Apêndices {-}

# Resposta dos exercícios

## Exercício 1 {#exerc1}


```{r }
F2(2, 3)
F2(y = 3, x =2)
```

O resultado foi o mesmo, pois embora se tenha invertido o valor dos números, no segundo exemplo se declarou a qual argumento o numero pertencial.

```{r error=TRUE }
F3(20)
```

Pois o argumento (if x > 10) faz com que ocorra um erro e a função não seja executada.

```{r error=TRUE}
elevar(12, eleva = "cubico")
```

O argumento 'eleva' não está correto. Ele deve ser ou 'quadrado' ou 'cubo'.



```{r eval=TRUE}
mega = function(jogos){
  result = list()
for(i in 1:jogos){
result[[i]] = sort(
  sample(1:60, size = 6, replace = FALSE)
  )
}
  return(
  do.call(rbind,
          lapply(result, function(x){
            x
          }))
  )
}

# 4 jogos
mega(4)
```


## Exercício 2 {#exerc2}

```{r echo = TRUE, eval = FALSE, message = FALSE, warning = FALSE}
maize %>%
  mutate(MGRA_kg = MGRA / 1000) %>%
  select(AMB, HIB, REP, MGRA_kg) %>%
  top_n(5, MGRA_kg)
```



## Exercício 3 {#exerc3}
```{r echo = TRUE, eval = FALSE, message = FALSE, warning = FALSE}
maize %>%
  group_by(HIB) %>%
  summarise(MGRA_mean = mean(MGRA)) %>%
  mutate(Rank = rank(MGRA_mean)) %>%
  arrange(Rank)
  
```


## Exercício 4 {#exerc4}
```{r echo = TRUE, eval = FALSE, message = FALSE, warning = FALSE}
ggplot(dados_gg, aes(x = RG, y = PH, colour = AMB, size = APLA)) +
geom_point()
  
```



## Exercício 5 {#exerc5}
```{r echo = TRUE, eval = FALSE, message = FALSE, warning = FALSE}
ggplot(dados_gg, aes(x = RG, y = PH, colour = GEN)) +
     geom_point() +
     facet_wrap(~AMB)+
     my_theme()
  
```



## Exercício 6 {#exerc6}
```{r echo = TRUE, eval = FALSE, message = FALSE, warning = FALSE}
ggplot(dados_gg, aes(x = RG, y = PH)) +
     geom_point(aes(colour = AMB))+
     geom_smooth(method = "lm", se = F)+
     my_theme()+
     labs(x = "Rendimento de grãos", y = "Peso hectolitro")
  
```


## Exercício 7 {#exerc7}
```{r echo = TRUE, eval = FALSE, message = FALSE, warning = FALSE}
means = qualitativo %>% 
  group_by(HIBRIDO) %>% 
  summarise(RG = mean(RG)) %>%
  mutate(letras = "a")
ggplot(means, aes(x = HIBRIDO, y = RG)) +
  geom_bar(stat = "identity", col = "black", fill = "orange", width = 0.5)+
  scale_y_continuous(expand = expand_scale(c(0, .1)))+
  geom_text(aes(label = letras), hjust = -1, size = 3.5)+
  geom_hline(yintercept = mean(means$RG), linetype = "dashed")+
  coord_flip()
```



## Exercício 8 {#exerc8}
```{r echo = TRUE, eval = FALSE, message = FALSE, warning = FALSE}
plot_lines(quantitativo, x = DOSEN, y = RG, fit = 2, col = F)
```



## Exercício 9 {#exerc9}
```{r echo = TRUE, eval = FALSE, message = FALSE, warning = FALSE}
with(quantitativo, rbd(DOSEN, BLOCO, RG, quali = FALSE))
```



## Exercício 10 {#exerc10}
```{r echo = TRUE, eval = FALSE, message = FALSE, warning = FALSE}
res = tibble(Convencional = residuals(convencional),
             Transformado = residuals(transform),
             Generalizado = residuals(general, type = "deviance"))
shapiro.test(res$Convencional)
shapiro.test(res$Transformado)
shapiro.test(res$Generalizado)
```


## Exercício 11 {#exerc11}
```{r echo = TRUE, eval = FALSE, message = FALSE, warning = FALSE}
NUPEC_2 = FAT1_CI %>%
  filter(HIBRIDO == "NUPEC_2")
ggplot(NUPEC_2, aes(x = DOSEN, y = RG)) +
geom_point()+
stat_smooth(method = "lm", formula = as.formula("y ~ poly(x, 2)")) +
geom_vline(xintercept = 45, linetype = "dashed", col = "gray") +
eom_vline(xintercept = 46.41, col = "gray")
```



## Exercício 12 {#exerc12}
```{r echo = TRUE, eval = FALSE, message = FALSE, warning = FALSE}
plot_factbars(FAT2_CI,
              HIBRIDO,
              FONTEN,
              resp = RG,
              errorbar = FALSE,
              verbose = FALSE,
              size.text.bar = 3,
              lab.bar.vjust = -0.5,
              lab.bar = c("bB", "cBC", "aA", "cD",
                          "cD", "dC", "aA", "bB",
                          "bA", "cA", "aA", "cC",
                          "cC", "dAB", "aA", "bA"),
              palette = "Greens")
```


## Exercício 13 {#exerc13}
```{r echo = TRUE, eval = FALSE, message = FALSE, warning = FALSE}
covar_mat = maize %>%
  split_factors(ENV, keep_factors = TRUE) %>%
  covcor_design(gen = GEN,
                rep = REP,
                resp = c(PH, EH, NKE, TKW),
                type = "rcov")
```



