

# Tabela de distribuições {-}

**Tabela 1.** Limite unilateral da cauda direita da distribuição F de Fisher-Snedecor, 0,01 de probabilidade de erro

```{r echo=FALSE, message=FALSE, warning=FALSE}
library(rio)
t6<- import("https://github.com/TiagoOlivoto/e-bookr/raw/master/data/distributions.xlsx",
            sheet = "um")

print_table <- function(table,
                        caption = NULL,
                        rownames = FALSE,
                        container,
                        fcol = 1,
                        ...){
datatable(table,
          caption = caption,
          rownames = rownames,
          container = container,
          extensions = c('Buttons', 'FixedColumns'),
          options = list(dom = '<l<t>pB>',
                         scrollX = TRUE,
                         fixedColumns = list(leftColumns = fcol),
                         buttons = c('copy', 'excel', 'print')),
          ...) %>%
    formatSignif(columns = c(1:ncol(table)), digits = 4)}

sketch = htmltools::withTags(table(
  class = 'display',
  thead(
    tr(
      th(rowspan = 2, 'GL1'),
      th(colspan = 18, 'GL2')
    ),
    tr(
      lapply(seq(1:18), th)
    )
  )
))

print_table(t6,
            container = sketch)


```

$~$
$~$
$~$


**Tabela 2.** Limite unilateral da cauda direita da distribuição F de Fisher-Snedecor, 0,05 de probabilidade de erro


```{r echo=FALSE, message=FALSE, warning=FALSE}
t2<- import("https://github.com/TiagoOlivoto/e-bookr/raw/master/data/distributions.xlsx",
            sheet = "cinco")

print_table(t2,
            container = sketch)

```

$~$
$~$
$~$

**Tabela 3.** Valores da estatística q para teste de Tukey

```{r echo=FALSE, message=FALSE, warning=FALSE}
tukey<- import("https://github.com/TiagoOlivoto/e-bookr/raw/master/data/distributions.xlsx",
               sheet = "tukey")
sketch = htmltools::withTags(table(
  class = 'display',
  thead(
    tr(
      th(rowspan = 2, 'GL erro'),
      th(rowspan = 2, 'Alpha'),
      th(colspan = 9, 'Número de tratamentos')
    ),
    tr(
      lapply(2:10, th)
    )
  )
))

print_table(tukey,
            container = sketch,
            fcol = 2)

```

$~$
$~$
$~$

**Tabela 4.** Valores críticos da distribuição t de Student bicaudal em diferentes probabilidades

```{r echo=FALSE, message=FALSE, warning=FALSE}
tbi<- import("https://github.com/TiagoOlivoto/e-bookr/raw/master/data/distributions.xlsx",
             sheet = "tstudentbi")


sketch = htmltools::withTags(table(
  class = 'display',
  thead(
    tr(
      th(rowspan = 2, 'GL'),
      th(colspan = 14, 'Área contida nas duas caudas laterais')
    ),
    tr(
      lapply(c("0.99", "0.95", "0.9",  "0.85", "0.8",  "0.75", "0.25", "0.2",  "0.15", "0.1",  "0.05", "0.02", "0.01", "1E-3"), th)
    )
  )
))

print_table(tbi,
            container = sketch)


```

$~$
$~$
$~$

**Tabela 5.** Valores da distribuição normal padrão. Primeira decimal de Z nas linhas e segunda decimal de Z nas colunas

```{r echo=FALSE, message=FALSE, warning=FALSE}
npad<- import("https://github.com/TiagoOlivoto/e-bookr/raw/master/data/distributions.xlsx",
              sheet = "padrão")
sketch = htmltools::withTags(table(
  class = 'display',
  thead(
    tr(
      th(rowspan = 2, 'Z'),
      th(colspan = 10, 'Primeira decimal de Z nas linhas e segunda decimal de Z nas colunas')
    ),
    tr(
      lapply(c("0.00",	"0.01",	"0.02",	"0.03",	"0.04",	"0.05",	"0.06",	"0.07",	"0.08","0.09"), th)
    )
  )
))

print_table(npad,
            container = sketch)

```

$~$
$~$
$~$

**Tabela 6.** Valores críticos (função inversa) em relação a cauda esquerda da distribuição Chi-quadrado

```{r echo=FALSE, message=FALSE, warning=FALSE}
chiesq <- import("https://github.com/TiagoOlivoto/e-bookr/raw/master/data/distributions.xlsx",
                 sheet = "CHIESQ")
sketch = htmltools::withTags(table(
  class = 'display',
  thead(
    tr(
      th(rowspan = 2, 'GL'),
      th(colspan = 10, 'Probabilidade')
    ),
    tr(
      lapply(c("0.005",	"0.01",	"0.025",	"0.05",	"0.1",	"0.9",	"0.95",	"0.975",	"0.99",	"0.995"), th)
    )
  )
))

print_table(chiesq,
            container = sketch)

```

$~$
$~$
$~$

**Tabela 7.** Valores críticos (função inversa) em relação a cauda direita da distribuição Chi-quadrado
```{r echo=FALSE, message=FALSE, warning=FALSE}

chidir<- import("https://github.com/TiagoOlivoto/e-bookr/raw/master/data/distributions.xlsx",
                sheet = "CHIESDIR")
sketch = htmltools::withTags(table(
  class = 'display',
  thead(
    tr(
      th(rowspan = 2, 'GL'),
      th(colspan = 10, 'Probabilidade')
    ),
    tr(
      lapply(c("0.005",	"0.01",	"0.025",	"0.05",	"0.1",	"0.9",	"0.95",	"0.975",	"0.99",	"0.995"), th)
    )
  )
))

print_table(chidir,
            container = sketch)

```


